---
title: "Tarea 3: Métodos Básicos para el Análisis de Datos Binarios"
subtitle: "Modelos Lineales Generalizados (MAT5508 / 10182)"
author: "Carlos Guillermo Mayorga Tapia (ID: 00294506)"
date: today
date-format: "D [de] MMMM, YYYY"
lang: es
format:
  html:
    toc: true
    toc-depth: 3
    number-sections: true
    theme: cosmo
    embed-resources: true
    code-fold: show
    code-copy: true
    fig-align: center
  pdf:
    toc: true
    toc-depth: 3
    number-sections: true
    papersize: letter
    geometry:
      - top=25mm
      - bottom=25mm
      - left=25mm
      - right=25mm
    colorlinks: true
    linkcolor: blue
    urlcolor: blue
    fig-align: center
    header-includes:
      - \usepackage{amsmath,amssymb,amsfonts,amsthm}
      - \usepackage{microtype}
      - \usepackage{fancyhdr}
      - \pagestyle{fancy}
      - \fancyhead[L]{\small Modelos Lineales Generalizados}
      - \fancyhead[R]{\small Carlos Guillermo Mayorga Tapia (00294506)}
      - \fancyfoot[C]{\thepage}
---

# Regresión Logística (Sección 3.1)

Se llevó a cabo un estudio para investigar el efecto de un nuevo medicamento para reducir la mortalidad después de una cirugía abdominal mayor en tres categorías de riesgo: bajo, medio y alto.

Denotemos por $\pi_i = \operatorname{Pr}(Y_i = 1)$ la probabilidad de fallecimiento post-cirugía del $i$-ésimo paciente.

Exprese cada una de las siguientes hipótesis en términos de un modelo de regresión logística para $\pi_i$ y determine los grados de libertad de la devianza:

a) **$H_1$**: No hay asociación entre tratamiento y respuesta en cualquier categoría de riesgo.
b) **$H_2$**: El logaritmo de la razón de momios es constante entre las categorías de riesgo.
c) **$H_3$**: El logaritmo de la razón de momios se relaciona linealmente con una covariable continua $x_{i4}$.
d) **$H_4$**: La transformación logit de $\pi_i$ se relaciona linealmente con $x_{i4}$, con pendiente común para ambos grupos.

---

# Intervalos de Confianza (Sección 3.2 - `neuro.txt`)

Utilice el output de R del modelo ajustado a los datos `neuro.txt`:

$$\text{M}_{\text{main}} : \operatorname{logit} \pi_i = \hat{\beta}_0 + \hat{\beta}_1 x_{i1} + \hat{\beta}_2 x_{i2} + \hat{\beta}_3 x_{i3} + \hat{\beta}_4 x_{i4} + \hat{\beta}_5 x_{i5} + \hat{\beta}_6 x_{i6}$$

para calcular los intervalos de confianza del 95% de las siguientes razones de momios:

1. $e^{\beta_1 + \beta_3}$
2. $e^{\beta_2 + \beta_5 - \beta_1 - \beta_4}$

```{r}
#| label: cargar-datos-neuro
#| warning: false
#| message: false
neuro_data_path <- "../contenido_de_clase/data/neuro.txt"
if (file.exists(neuro_data_path)) {
  neuro <- read.table(neuro_data_path, header = TRUE)
  head(neuro)
}
```

---

# Análisis de Datos Binarios (Sección 3.3 - Cesáreas)

Estudio sobre la ocurrencia de infección ($Y_i = 1$ si hay infección, $Y_i = 0$ si no) tras un parto por cesárea.

a) Ajuste del modelo de regresión logística con efectos principales.
b) Intervalo de confianza al 95% para la probabilidad de infección en el escenario base.
c) Intervalo de confianza al 95% para la razón de momios comparativa.

```{r}
#| label: datos-cesareas
#| warning: false
#| message: false
# Análisis numérico de datos de cesáreas
```
