---
title: "Tarea 5: Modelos Log-Lineales"
subtitle: "Modelos Lineales Generalizados (MAT5508 / 10182)"
author: "Carlos Guillermo Mayorga Tapia (ID: 00294506)"
date: today
date-format: "D [de] MMMM, YYYY"
lang: es
format:
  html:
    toc: true
    toc-depth: 3
    number-sections: true
    theme: cosmo
    embed-resources: true
    code-fold: show
    code-copy: true
    fig-align: center
  pdf:
    toc: true
    toc-depth: 3
    number-sections: true
    papersize: letter
    geometry:
      - top=25mm
      - bottom=25mm
      - left=25mm
      - right=25mm
    colorlinks: true
    linkcolor: blue
    urlcolor: blue
    fig-align: center
    header-includes:
      - \usepackage{amsmath,amssymb,amsfonts,amsthm}
      - \usepackage{microtype}
      - \usepackage{fancyhdr}
      - \pagestyle{fancy}
      - \fancyhead[L]{\small Modelos Lineales Generalizados}
      - \fancyhead[R]{\small Carlos Guillermo Mayorga Tapia (00294506)}
      - \fancyfoot[C]{\thepage}
---

# Distribución Poisson (Sección 5.1 - Reparaciones de Vehículos)

Análisis de la frecuencia de reparaciones en $n = 550$ vehículos del ejército a lo largo de 10 años.

a) Hipótesis nula en términos de los parámetros relevantes.
b) Función de verosimilitud bajo $H_0$ y bajo $H_1$.
c) Estimador de máxima verosimilitud de $\mu$ y $p_k(\mu)$.
d) Frecuencias esperadas y prueba de bondad de ajuste de Pearson $\chi^2_\nu$.

```{r}
#| label: datos-poisson
#| warning: false
#| message: false
visitas <- 0:6
frecuencia <- c(295, 190, 53, 5, 5, 2, 0)
```

---

# Proceso Poisson Homogéneo (Sección 5.2 - Defectos en Telas)

Análisis del número de defectos en rollos de tela (`fabric.txt`).

a) Función log-verosimilitud bajo proceso Poisson homogéneo.
b) Evaluación de bondad de ajuste del modelo Poisson.
c) Prueba de hipótesis de la tasa de 1 defecto cada 100 metros.

```{r}
#| label: cargar-datos-fabric
#| warning: false
#| message: false
fabric_path <- "../contenido_de_clase/data/fabric.txt"
if (file.exists(fabric_path)) {
  fabric <- read.table(fabric_path, header = TRUE)
  head(fabric)
}
```

---

# Tablas de Contingencia (Sección 5.3 - Envenenamiento)

Datos de Korff, Taback y Beard (1952) sobre envenenamiento por comida en 306 individuos.

$$\text{M}_{\text{Sat}} : \log \mu_{ijk} = a + c_i + p_j + s_k + (cp)_{ij} + (cs)_{ik} + (ps)_{jk} + (cps)_{ijk}$$

a) Selección del modelo log-lineal más apropiado mediante prueba formal de ajuste.
b) Conteos estimados y estimación de razones de momios (IC 95%).
c) Modelo de regresión logística equivalente para "enfermedad" ajustado en R.

```{r}
#| label: modelos-log-lineales
#| warning: false
#| message: false
# Análisis numérico de modelos log-lineales
```
