---
title: "Tarea 5 - Modelos Log-Lineales"
subtitle: "MAT5508 (10182) Modelos Lineales Generalizados"
author: "Carlos Guillermo Mayorga Tapia"
id: "00294506"
course: "Modelos Lineales Generalizados"
format:
  html:
    toc: true
    code-fold: show
    theme: cosmo
---

# Sección 5.1: Distribución Poisson (Reparaciones de Vehículos)

Análisis de la frecuencia de reparaciones en $n = 550$ vehículos del ejército a lo largo de 10 años.

a) Hipótesis nula en términos de los parámetros relevantes.
b) Función de verosimilitud bajo $H_0$ y bajo $H_1$.
c) Estimador de máxima verosimilitud de $\mu$ y $p_k(\mu)$.
d) Frecuencias esperadas y prueba de bondad de ajuste de Pearson $\chi^2_\nu$.

```{r}
visitas <- 0:6
frecuencia <- c(295, 190, 53, 5, 5, 2, 0)
```

---

# Sección 5.2: Proceso Poisson Homogéneo (Defectos en Telas)

Análisis del número de defectos en rollos de tela (`fabric.txt`).

a) Función log-verosimilitud bajo proceso Poisson homogéneo.
b) Evaluación de bondad de ajuste del modelo Poisson.
c) Prueba de hipótesis de la tasa de 1 defecto cada 100 metros.

```{r}
fabric_path <- "../contenido_de_clase/data/fabric.txt"
if (file.exists(fabric_path)) {
  fabric <- read.table(fabric_path, header = TRUE)
  head(fabric)
}
```

---

# Sección 5.3: Tablas de Contingencia (Caso de Envenenamiento)

Datos de Korff, Taback y Beard (1952) sobre envenenamiento por comida en 306 individuos.

$$\text{M}_{\text{Sat}} : \log \mu_{ijk} = a + c_i + p_j + s_k + (cp)_{ij} + (cs)_{ik} + (ps)_{jk} + (cps)_{ijk}$$

a) Selección del modelo log-lineal más apropiado mediante prueba formal de ajuste.
b) Conteos estimados y estimación de razones de momios (IC 95%).
c) Modelo de regresión logística equivalente para "enfermedad" ajustado en R.

```{r}
# Análisis numérico de modelos log-lineales
```
